【裁判字號】    89,訴,950
【裁判日期】    891011
【裁判案由】    第三人異議之訴
【裁判全文】
臺灣臺南地方法院民事判決  八十九年度訴字第九五○號
    原      告  丁○○
    被      告  台新國際商業銀行股份有限公司
                          設台北市○○○路○段四十四號
    法定代理人  乙○○    住同.
    訴訟代理人  甲○○    住台.
                丙○○    住同.
    被      告  戊○○○  住台.
右當事人間第三人異議之訴事件，本院判決如左：
    主      文
原告之訴駁回。
訴訟費用由原告負擔。
    事      實
甲、原告方面
壹、聲明：
一確認坐落台南市○區○○段五一之九地號土地上門牌號碼台南市○○路○段八三五
  號房屋中如附圖所示未保存登記之增建物第一層面積一十七‧０三平方公尺、第二
  層面積一十‧三一平方公尺，總面積二十九‧三四平方公尺全部（下稱系爭增建物
  ）為原告所有。
二訴訟費用由被告負擔。
貳、陳述：
一鈞院八十八年度執字第一四五０九號強制執行事件，查封坐落台南市○區○○段五
  一之九地號土地上門牌號碼台南市○○路○段八三五號房屋連同系爭增建物。
二惟查，系爭增建物係原告所委由第三人王泰源興建，該興建部分之所有權歸原告所
  有，有工程合約書乙份足證，該部分建物原告並未將之出售予被告戊○○○，被告
  台新國際商業銀行股份有限公司（下稱台新銀行）聲請拍賣原告所有之不動產自有
  未妥。
參、證據：提出工程合約書影本一件為證。
乙、被告台新銀行方面
壹、聲明：
一原告之訴駁回。
二訴訟費用由原告負擔。
貳、陳述：
一緣訴外人宋明月向保證責任台南市第一信用合作社（已由被告台新銀行概括承受）
  借款新台幣（下同）陸佰捌拾貳萬元整，並由宋明月提供不動產，於民國八十四年
  五月十一日辦理抵押權設定債權最高限額抵押權捌佰玖拾萬元經登記在案。後宋明
  月於八十四年九月二十七日將主建物連同系爭增建物售予被告戊○○○，於八十六
  年十月間義務人變更為被告戊○○○。後因被告戊○○○未依約償還本息經被告台
  新銀行聲請強制執行被告戊○○○之上開建築物在案（鈞院八十八年度執字第一四
  五０九號）。
二查本件系爭增建物係位於主建物後方增建鋼筋混凝土造浴廁、廚房及樓梯亦為通往
  二、三樓唯一出入口。以上依物之使用情形、位置、附著情形及建築材料觀之，皆
  係恆久輔助主建物之從屬狀態。若與主建物分離，將減損其經濟效益。依民法第六
  十八條之規定，均可認定為從物。就此鈞院如認有查明之必要，請斟酌至現場履勘
  ，查其主從物之關係。
三因系爭增建物屬增建無法辦理保存登記，故無法於地政機關登記面積權利範圍，抵
  押權人自無法將該增建部份設定在抵押權範圍內，為保護抵押權人之權利，故民法
  第八六二條第一項規定抵押權之效力及於從物及從權利，並於拍賣時優先分配。故
  建築物已有抵押權者，不論附加物於建築物抵押權成立之前或後，已否登記，因抵
  押權之支配範圍與所有權同則其抵押權之效力自亦隨之擴張而及於附加物（最高法
  院八十四年台上字第一四一一號判決參照）。
四另民國八十四年十月二十七日完成所有權移轉登記時，系爭增建物即已完成，並隨
  主建物所有權一併移轉於被告戊○○○，原告主張系爭建物所有權為其所有顯無理
  由，且系爭增建物之樓梯係通往二、三樓之唯一出入口，故原告之主張與一般社會
  上交易習慣顯然不符。
參、證據：提出買賣合約書影本、他項權利證明書影本、抵押權設定契約書影本、其
    他約定事項影本、他項權利變更契約書影本各一件為證。
丙、被告戊○○○方面：
    被告未於言詞辯論期日到場，亦未提出準備書狀作何聲明或陳述。
    理      由
一、本件被告戊○○○未於言詞辯論期日到場，核無民事訴訟法第三百八十六條各款
    所列情形，爰依原告聲請，就被告戊○○○部分由原告一造辯論而為判決。
二、原告主張：本院八十八年度執字第一四五０九號強制執行事件，被告台新銀行聲
    請查封坐落台南市○區○○段五一之九地號土地上門牌號碼台南市○○路○段八
    三五號房屋連同系爭增建物，而系爭增建物係原告所委由訴外人王泰源興建，該
    興建部分之所有權歸原告所有，原告並未將系爭增建物出售予被告戊○○○。爰
    請求判決確認如訴之聲明第一項所載等語。
    被告則以：民國八十四年十月二十七日前揭查封之建物完成所有權移轉登記時，
    系爭增建物即已完成，並隨主建物所有權一併移轉於被告戊○○○。且系爭增建
    物之樓梯係通往二、三樓之唯一出入口，原告之主張與一般社會上交易習慣顯然
    不符，故原告主張系爭建物所有權為其所有，顯無理由等語，資為抗辯。
三、按稱承攬者，謂當事人約定，一方為他方完成一定之工作，他方俟工作完成，給
    付報酬之契約。又按動產因附合而為不動產之重要成分者，不動產所有人，取得
    動產所有權，修正前民法第四百九十條、第八百十一條分別定有明文。依上開規
    定可知，依承攬契約所完成之工作物，縱使其屬於動產之工作材料由承攬人提供
    ，如其工作物已附合於該不動產，而成為其重要成分，則工作物之所有權應歸屬
    於定作人，至承攬人則僅得對於定作人請求完成工作之報酬，承攬人尚非得主張
    對於所完成之工作物享有所有權。查本件原告自陳略謂：門牌號碼為台南市○○
    路○段八三五號之房屋，原係訴外人昊鼎建設股份有限公司（下稱昊鼎公司）出
    售予訴外人宋明月（嗣宋明月轉售予被告戊○○○），因原建房屋尚無樓梯、廚
    房、餐廳等設施，故於交屋後宋明月及其他承購客戶大都要求昊鼎公司再就原房
    屋繼續施作樓梯、廚房、餐廳等增建物，而昊鼎公司允為承作後，復將此部分增
    建工作轉交予該公司負責人即原告，而原告即以個人名義委由訴外人王泰源為客
    戶施工，並以個人名義支付費用予王泰源，而增建物完成後，有部分客戶尚未繳
    款，宋明月即屬尚未繳款之客戶等語（見本院八十九年八月九日言詞辯論筆錄）
    ，依上開陳述而言，客戶既要求昊鼎公司對於其所購得之房屋施作樓梯、廚房、
    餐廳等增建部分，而昊鼎公司允為施作，則雙方已成立承攬契約，而要求施作之
    購屋客戶即屬定作人，而昊鼎公司則為承攬人，且所施作完成之樓梯、廚房、餐
    廳等增建部分，已附合於定作人原購得之房屋，是以依上開說明，不論原告與昊
    鼎公司間係何種法律關係，該增建部分均屬於定作人所有。本件系爭增建物既由
    宋明月定作，其所有權自應歸屬於宋明月，原告主張系爭增建物為其所有，尚屬
    無據。
四、從而，原告以其對系爭增建物有所有權為由，求為判決確認系爭增建物為其所有
    ，為無理由，應予駁回。
五、結論：原告之訴為無理由，依民事訴訟法第三百八十五條第一項前段、第七十八
    條，判決如主文。
中      華      民      國    八十九    年      十      月    十一      日
                                臺灣臺南地方法院民事第二庭
~B法      官  楊清益
右為正本係照原本作成
如對本判決上訴，須於判決送達後廿日內向本院提出上訴狀
中      華      民      國    八十九    年      十      月    十三      日
~B法院書記官  沈建杉


司法院資訊處製作；財團法人民間司法改革基金會備份。
